【裁判字號】    92,上易,488
【裁判日期】    920812
【裁判案由】    侵占
【裁判全文】
臺灣高等法院臺南分院刑事判決      九十二年度上易字第四八八號  Ａ
      上  訴  人
      即  被  告  乙  ○  ○
      選任辯護人  莊  美  貴  律師
右上訴人因侵占案件，不服臺灣嘉義地方法院九十一年度易字第二一四號中華民國九
十二年四月十五日第一審判決（起訴案號：臺灣嘉義地方法院檢察署九十年度偵字第
七０七八號），提起上訴，本院判決如左：
      主      文
上訴駁回。
乙○○緩刑年。
      事      實
一、乙○○尚無不良前科素行，係美都營造有限公司之負責人，為經營建造房屋之營
    造商；丁○○○則係經營振興金屬工程行，雙方間係上下游廠商關係。乙○○於
    民國八十九年四月間（起訴書誤載為三月間），因經濟狀況不佳，適其母甲○○○之鄰居戊○○家中欲裝設鐵窗工程，乙○○乃介紹丁○○○前往承包，伊明知
    其僅係介紹丁○○○承包該工程，且丁○○○事先已向被告表明將向戊○○直接
    收取現金工程款，且獲戊○○首肯，詎被告於該工程完工後，竟基於意圖為自己
    不法之所有，囑其不知情之母前往戊○○處代為收取該筆裝設鐵窗之費用新臺幣
    （下同）十萬零七千元（起訴書誤載為二萬餘元）後，以變易持有為所有之意思
    予以侵占入己，嗣因丁○○○欲向戊○○索討價金時發覺該筆金錢已遭乙○○挪
    用，始悉上情。
二、案經丁○○○訴請臺灣嘉義地方法院檢察署檢察官偵查起訴。
      理      由
一、訊據上訴人即被告乙○○固坦承於上開工程完工後即囑其母甲○○○向戊○○收
    取上開工程款並自其母親處收受該筆金錢乙事，惟矢口否認有何侵占之意圖，辯
    稱：伊和丁○○○是配合很久的廠商，雙方係屬上下包之關係，通常都是伊營造
    ，然後再將不銹鋼工程轉由丁○○○承包，丁○○○自行估價、施工，然後再向
    伊提出請款單，伊再開支票給丁○○○，故雙方間往來一向都是開支票，本件也
    是這樣，因為工程是我承包的，所以完工後我也是依照一般工程款之請領手續，
    簽發支票給丁○○○，但因當時伊經濟狀況不佳才跳票，而伊叫母親向戊○○收
    錢，是因戊○○是母親的朋友云云。
二、經查：
  (一)上開事實，業據告訴人丁○○○指訴綦詳，核與證人戊○○於偵查中到庭證稱：
    乙○○母親和我是朋友，她說要幫我們介紹做鐵窗的人，不是由乙○○承攬這件
    工事，乙○○只能算是介紹。（你工程款交給誰？）乙○○母親，她說要拿去交
    給師傅，我說好，把錢交給她轉交，．．當天，一個多鐘頭後，做工事的師傅來
    向我要錢，我跟他說，乙○○的母親拿去了等情相符（偵查卷第六頁）。而證人
    即丁○○○之夫丙○○亦到庭證稱：本來被告都是做蓋房子整棟的工程，因為本
    件是比較小的工程，所以我們事前有跟被告言明，要直接跟戊○○收現金，我們
    也有跟戊○○講，．．但我們去時就沒有拿到錢。．．做好工程後二、三天，我
    們打電話去戊○○家告訴他我們要去收，結果他們說可以，後來被告母親自己去
    收。．．．戊○○部分是十萬七千元。．．（問：你當時有無質問被告為何直接
    跟戊○○收現金？）被告當場就有承認，因為他缺錢用，所以先去跟戊○○收錢
    來用。（問：在你們去找被告之前，被告都沒有來找你們？）沒有等語明確（原
    審卷第一０五頁至第一０八頁）。參以證人戊○○於原審審理時到庭證述：（告
    訴人裝設鐵窗共多少錢？）十多萬元。．．（當時告訴人有無告訴你，要直接跟
    你收現金？）有，被告母親跟我說，告訴人沒有空來跟我收，後來被告母親就自
    己來收，沒多久告訴人就來了，我就告訴他們，我已經給被告母親了等情（參見
    原審九十二年二月十六日訊問筆錄，原審卷第一０七頁）。足見本件戊○○房子
    鐵窗工程，雙方事先已達成由告訴人直接收款之協議甚明。
  (二)其次，按被告與告訴人間之關係，雖係上下游廠商關係，其間承包工程之慣例向
    為被告蓋好房子以後，如有不銹鋼的工程即由告訴人承包，告訴人即前往估價，
    再把估價單送去給被告，被告如不滿意價錢則討價還價後，告訴人再重新估價送
    新的估價單給被告，然後依完工的比例由告訴人檢具發票、請款單向被告請款，
    被告則依相當的比例給付工程款，並不是完工後才給錢，一般情形被告均係簽發
    二、三個月到期的支票支付等情，業經告訴人及證人丙○○到庭證述明確（本院
    卷第廿八頁、第四九頁）。且為被告所不爭執，足見上情為真實。然查本件之估
    價過程則為：被告打電話叫告訴人去戊○○家量鐵窗，之後被告叫告訴人把估價
    單直接送給戊○○，然後戊○○同意以十萬七千元成交，工期為十天，完工之後
    告訴人並沒有告訴被告，工程自施工至完工，被告均未找過告訴人，告訴人亦未
    送請款單給被告，迄工程完工前被告均不知總工程款多少等情，亦據證人丙○○
    到庭證述無訛（本院卷第五０頁、第五一頁），且為被告所不否認。故就上開工
    程自接洽、估價、進料、工期等情節均由告訴人直接與戊○○協商，及被告未要
    求告訴人開具估價單，且對工程未曾聞問亦未要求告訴人事先送請款單等情，可
    見本件工程與上開被告所辯告訴人係伊之下包工程廠商之情形有異，故本件鐵窗
    工程被告僅係介紹人之地位應可認定。
  (三)至證人丙○○於本院調查時到庭改稱：伊未向被告說要直接向戊○○收錢。．．
    我要去收錢時，戊○○說公司已經把錢收走了，我就到公司找乙○○，他就開支
    票給我，並說因為這陣子缺錢用，叫我用一般的工程方式請款。．．乙○○跟我
    講之後，我就依照以他一般工程付款的慣例寫請款單給他，他才付支票給我等語
    （本院卷第五０頁、第五一頁）。顯與其於偵查中及原審審理時所陳有異，應係
    雙方和解後（和解書附於本院卷第三六頁）所為迴護之詞，應以偵查中及原審審
    理時所陳情節為可採。
  (四)綜上所述，本件被告介紹告訴人承做戊○○鐵窗工程，雙方事先已言明由告訴人
    直接向戊○○收款，且已告知戊○○，被告竟仍囑由其母向戊○○收款，而將之
    侵占入己，事後經告訴人追討方以簽發支票搪塞，嗣換票後復仍跳票，迄原審判
    決後始達成和解，其有為自己不法所有之意圖甚明。本件事證明確，被告犯行已
    堪認定。
二、核被告所為，係犯刑法第三百三十五條第一項之侵占罪。被告委由其不知情之母
    親向戊○○收取工程款，為間接正犯。原審以被告罪證明確，因依刑法第二條第
    一項前段、第三百三十五條第一項、第四十一條第一項前段，罰金罰鍰提高標準
    條例第一條前段、第二條規定，審酌被告之犯罪動機、目的、手段、所侵占之金
    額及其犯罪後否認犯行，態度非佳，且未與告訴人達成和解等一切情狀，量處有
    期徒刑五月，並諭知易科罰金之折算標準。併明被告行為後，法律有變更者，
    適用裁判時之法律，刑法第二條第一項前段定有明文。查刑法第四十一條規定：
    「犯最重本刑為三年以下有期徒刑以下之刑之罪，而受六月以下有期徒刑或拘役
    之宣告，因身體、教育、職業或家庭之關係，執行顯有困難者，得以一元以上三
    元以下折算一日，易科罰金。」業於九十年一月四日修正，同年月十日經總統公
    布，同條第一項規定：「犯最重本刑為五年以下有期徒刑以下之刑之罪，而受六
    月以下有期徒刑或拘役之宣告，因身體、教育、職業、或家庭之關係或其他正當
    事由，執行顯有困難者，得以一元以上三元以下折算一日，易科罰金。但確因不
    執行所宣告之刑，難收矯正之效，或難以維持法秩序者，不在此限。」本件被告
    犯罪後，刑法第四十一條業經修正公布，兩相比較，則新法第四十一條與修正前
    同法第四十一條之規定比較，以修正後之現行新法即裁判時之法較有利於行為人
    ，自應依刑法第二條第一項前段規定，適用裁判時之法律規定。其認事用法均無
    不當，量刑亦稱妥適，被告上訴意旨猶執陳詞否認犯罪，指摘原判決不當，為無
    理由，應予駁回。另被告未曾受有期徒刑以上刑之宣告，有臺灣高等法院被告全
    國前案紀錄表及臺灣嘉義地方法院檢察署刑案資料查註紀錄表各一紙在卷可憑，
    經此起訴審判之教訓，當知警惕，信無再犯之虞，且原審判決後被告業與告訴人
    達成和解在案，本院認所宣告之刑，以暫不執行為適當，爰依刑法第七十四條第
    一款規定，宣告緩刑三年，以啟自新。
據上論結，應依刑事訴訟法第三百六十八條，刑法第七十四條第一款，判決如主文。
本案經檢察官吳忠賢到庭執行職務。
中    華    民    國      九十二      年      八      月  十二      日
                                  臺灣高等法院臺南分院刑事第五庭
                                      審判長法官  戴    勝    利
                                            法官  顏    基    典
                                            法官  沈    揚    仁
右正本證明與原本無異。
不得上訴。
                                      法院書記官  李    梅    菊
中    華    民    國      九十二      年      八      月      十四      日
附錄：本判決論罪科
刑法第三百三十五條：
 (普通侵占罪)
意圖為自己或第三人不法之所有，而侵占自己持有他人之物者，處五年以下有期徒刑
、拘役或科或併科一千元以下罰金。
前項之未遂犯罰之。


司法院資訊處製作；財團法人民間司法改革基金會備份。
